臺灣高等法院刑事判決　　　　　　　　　　　　　　九十一年度上易字第六六九號
　　上　訴　人
　　即　被　告　丁○○
　　　　　　　　癸○○
　　共　　　同
　　選任辯護人　鄭世脩
右上訴人因詐欺案件，不服臺灣桃園地方法院八十九年度易字第四六一號，中華民國
九十年十一月二十六日第一審判決（起訴案號：臺灣桃園地方法院檢察署八十八年度
偵字第一五八一六號、九十年度偵字第二四五號）提起上訴，本院判決如左：
    主  文
原判決撤銷。
丁○○共同連續意圖為自己不法之所有，以詐術使人將本人之物交付，處有期徒刑捌
月。
癸○○共同連續意圖為自己不法之所有，以詐術使人將本人之物交付，處有期徒刑柒
月，緩刑參年。
    事  實
一、丁○○與癸○○係母女關係，於民國八十六年八月間，由丁○○擔任會首召集民
    間互助會，並請癸○○負責收取會款及開標，該互助會會期自八十六年八月二十
    日起至八十八年五月二十日止，含會首共計二十二會，每月會金新台幣（下同）
    二萬元，每月二十日開標，採內標方式，底標二千元，甲○○以其夫陳金山名義
    參加二會，己○○、壬○○、乙○○各參加一會，詎丁○○於八十七年一月間，
    因財務狀況惡化，遂與癸○○共同意圖為自己不法之所有，基於概括犯意之聯絡
    ，連續為下列詐欺犯行：
（一）丁○○先於八十七年元月間致函上開互助會之得標會員己○○，向其表示因其
      該次投標金額過高，致該互助會無法繼續，該互助會行將解散，乃退還己○○
      所繳交之會款十萬元，未讓己○○得標並予停會，惟並未告知該互助會其他會
      員，仍於八十七年一月至五月間，與知情之癸○○二人分期向其餘活會會員詐
      收會款，共計詐得會款約四十二萬元（並無積極證據足認被告有冒用會員姓名
      書寫標單，詳細數目無法確定）。
（二）於八十七年五月間，丁○○與癸○○又承前概括犯意，召集另一民間互助會，
      會期自八十七年五月五日起至八十九年五月五日止，會員含會首共計二十五名
      ，每月會金二萬元，每月五日開標一次，採內標制，吳丙○○、庚○○各參加
      一會，而於八十七年五月間先詐收該互助會第一次會首期之會款四十八萬元，
      又於同年六月五日向各會員詐稱係辛○○以七千九百元得標，再向各活會會員
      收取該次會款共二十九萬零四百元後，於同年六月中旬即不知去向，致該互助
      會又流於停會。
二、案經丙○○、庚○○、壬○○、乙○○訴由臺灣桃園地方法院檢察署檢察官偵查
    起訴。
    理  由
一、訊據被告丁○○、癸○○固均坦承由丁○○擔任會首召集上開互助會，有時並由
    癸○○負責開標及收取會款事宜，而上開二個互助會均已倒會等情，惟均否認有
    何詐欺之犯行，被告丁○○辯稱：伊因週轉不靈而召集互助會，嗣因做生意失敗
    才倒會的，不是故意要詐欺的，伊僅偶爾請癸○○幫忙的，癸○○並不清楚互助
    會的狀況云云；被告癸○○則辯稱：伊僅單純幫母親丁○○主持開標、收取會錢
    ，其他事情均不知情云云。
二、惟查：
（一）被告丁○○如何於八十七年一月間，已將其於八十六年八月二十日所召集之二
      十開標之互助會停止，卻未告知該會其他會員，仍與癸○○二人繼續收取該互
      助會八十七年一月至五月間之會款共計約四十二萬元；又於八十七年五月五日
      再擔任會首召集互助會，收取頭次會首期之會款四十八萬元，及於隔月即八十
      七年六月五日第一次開標，向該會會員稱由辛○○得標，而向部分會員收取會
      款二十九萬零四百元等事實，業據被告丁○○於本院審理時供認不諱，核與告
      訴人丙○○、庚○○、壬○○、乙○○等人指訴之情節大致相符，復有互助會
      會單在卷為憑（見一五八一六號偵查卷第十頁、一五六五號偵查卷第四頁、九
      五０五號偵查卷第三頁），而八十六年間所召集之互助會，被告丁○○業於八
      十七年一月間致函予會員己○○表示該會因會員標金過高而停標等情，已經證
      人己○○供證屬實（見本院卷第九十八、九十九頁），且有該信函在卷可稽（
      見一五六五號偵查卷第十四頁），則既表示停標，自不得再向活會會員收取會
      款，然其卻仍繼續向該會活會會員收取會款，至八十七年六月而與甫起會之第
      三會一併停標，此亦據第二會會員己○○、壬○○、乙○○供述明確，而其自
      八十七年一月間既已無意繼續經營第二互助會，猶隱瞞停標一情，仍續向會員
      收取會款，其有詐欺之意，彰彰明甚。再者，被告丁○○於警訊時坦承前開八
      十六年八月間召集之互助會有收到四十二萬元（見一五八一六號卷第十三頁）
      ；於原審亦坦承於八十七年五月間所召集之互助會，甫起會即於隔月向會員誆
      稱非會員之辛○○得標，繼收取當期之會款後，該互助會即宣告停標等語（見
      原審卷第二十七頁），且據告訴人即會員吳丙○○、庚○○指證明確（見第九
      五○五○號偵查卷第七頁反面），而證人辛○○於檢察官偵查中復結證稱：伊
      未曾同意參加被告丁○○召集之互助會等語（見二四五號偵查卷第三十二頁反
      面），是被告顯有誆稱非會員之辛○○得標以行詐財之犯行，再參以被告丁○○於新竹國際商業銀行之支票帳戶業於八十七年六月二十六日拒絕往來，有該
      行九十一年五月十六日竹商銀永安字第一八八之一號函在卷足稽（見本院卷第
      一０七頁），顯見其於八十七年五月間召集互助會時，經濟已甚困窘，其猶召
      集前開互助會並於得款後之同年六月間隨即停標，是被告二人詐欺之犯行灼然
      甚明。雖被告丁○○辯稱互助會會錢沒收那麼多云云，惟所辯與前揭事證不符
      ，且其亦不諱言收多少錢，伊亦不清楚等語（見本院卷第一七八頁），是空言
      所辯自不足採。
（二）次查，被告癸○○與被告丁○○係母女關係，二人關係密切非常，而被告丁○○擔任會首召集民間互助會，被告癸○○有參與主持開標及向各會員收取會款
      等事宜，此為告訴人所指訴甚詳，並為被告二人所自承（見本院卷第五十八頁
      、六十四頁），且被告丁○○交付會款所使用之部分支票，係被告癸○○所提
      供，被告癸○○並同意其母丁○○任意使用，此亦為被告二人所不爭（見本院
      卷第五八、五九、六四頁），參以被告癸○○曾以其名義簽發支票四紙給付予
      甲○○，嗣其中二紙因在更改處未蓋用原留存印鑑，另二紙因印鑑不符而均遭
      退票一情，除為被告癸○○所是認外，並據甲○○陳述甚明，復有桃園縣票據
      交換所存款不足退票理由單三紙在卷可稽，足徵被告癸○○對於被告丁○○之
      財務狀況之困窘，知之甚明，其猶於被告丁○○召集前述互助會時，仍參與該
      互助會之主持開標及收取會錢等事宜，且被告癸○○於案發後即與其母共同潛
      逃無蹤，經檢察官傳拘無著通緝在案，此有通緝書在卷為憑（見一七一０號偵
      查卷第十七、二十二頁）等情，則被告癸○○果未參與其事，何必逃匿？是其
      辯稱伊僅單純幫母親丁○○主持開標、收取會錢，其他事情均不知情云云，即
      難採信。而被告丁○○係被告癸○○之母，其供稱癸○○並不知情云云，既與
      前揭事證不符，顯亦係迴護其女即被告癸○○之詞，亦難資為被告癸○○有利
      之認定。是被告二人間有詐欺之犯意聯絡及行為分擔，應足認定。
三、核被告丁○○、癸○○所為，均係犯刑法第三百三十九條第一項之詐欺取財罪。
    其二人就上開犯行有犯意之聯絡，行為之分擔，均為共同正犯。其二人先後多次
    詐欺犯行，時間緊接，所犯構成要件相同，顯基於概括犯意為之為連續犯，應論
    以一罪並加重其刑。原審認被告罪證明確，予以論罪科刑，固非無據，惟被告於
    八十七年五、六月間，向戊○○借款部分尚難認係詐欺（理由詳後），原審認此
    部分亦係詐欺，尚難謂洽。被告上訴意旨否認犯罪，指摘原判決不當，雖無理由
    ，惟原判決既有前揭可議之處，仍應由本院將原判決撤銷改判。爰審酌被告之素
    行狀況，及其犯罪之動機、目的、手段及告訴人所生損害、尚未賠償告訴人全部
    損害，並犯後否認犯罪之態度等一切情狀，分別量處如主文第二、三項所示之刑
    ，以資懲儆。查被告癸○○前未曾受有期徒刑以上刑之宣告，此有本院被告全國
    前案紀錄表在卷（見本院卷第十五、十六頁）可稽，其因一時失慮，致觸刑典，
    經此刑之宣告後，應知警惕而無再犯之虞，且其與會首丁○○係母女關係，難免
    因母親之關係而有不得不為之苦衷，本院因而認其個人部分以暫不執行其刑為當
    ，因就被告癸○○部分予以宣告緩刑三年，用啟自新。
四、公訴意旨另以：被告二人於八十五年四月間所召集之互助會，亦於八十七年七月
    間停標倒會，是其所召集之八十五年間之互助會，事後與後召集另二個互助會同
    時停標，亦認第一會之召集，被告二人同涉有刑法第三百三十九條第一項之詐欺
    罪嫌云云。惟按犯罪事實應依證據認定之，無證據不得推定其犯罪事實，刑事訴
    訟法第一百五十四條定有明文。而告訴人之告訴，係以使被告受刑事訴追為目的
    ，是其陳述是否與事實相符，仍應調查其他證據以資審認；且認定不利於被告之
    事實，須依積極證據，苟積極證據不足為不利於被告事實之認定時，即應為有利
    於被告之認定，更不必有何有利之證據，最高法院著有五十二年台上字第一三０
    ０號、三十年上字第八一六號判例可資參照。又刑事被告依法不負自證無罪之義
    務，故在別無積極證據之情形下，自難違反刑事訴訟法第一百五十四條規定，以
    被告單純債務不履行之狀態，推定被告自始即有不法所有之意圖而施用詐術。經
    查，被告二人召集第一個互助會時，各會員均係以被告丁○○為多年友人而入會
    ，業據會員甲○○、乙○○、壬○○到庭供述明確，且該會起於八十五年四月間
    ，至八十七年六月間始宣告停標，其間經營情況並無異樣，堪信被告丁○○起會
    當時並無詐欺之犯意，顯係事後因被告丁○○資力惡化，方無法持續正常開標，
    尚難認起會之初，被告二人即有詐欺犯行，故此部分本應為無罪之諭知，然公訴
    人認此部分與前開論科部份有連續犯之裁判上一罪關係，故不另為無罪之諭知。
五、併辦意旨略以：八十七年五月四日，丁○○隱瞞其無資力償還借款之事實，先向
    戊○○借款十萬元，並簽發發票日為同年六月四日之支票擔保，嗣屆到期日，續
    佯稱八十七年五月四日貸借之十萬元借款而所簽發之支票，無法兌現，要戊○○
    再借十萬元，避免該支票跳票，並另再簽發發票日為八十七年七月六日之支票一
    紙擔保此次之借款，戊○○不疑有他，陷於錯誤，續借十萬元予丁○○，詎丁○○並未將所借款項存入帳戶致八十七年六月四日之支票遭銀行退票，而續借現金
    十萬元所簽發發票日八十七年七月六日之支票亦退票。因認被告等共同另犯刑法
    第三百三十九條第一項之詐欺取財罪嫌云云。惟按告訴人之告訴，係以使被告受
    刑事訴追為目的，是其陳述是否與事實相符，仍應調查其他證據以資審認；且認
    定不利於被告之事實，須依積極證據，苟積極證據不足為不利於被告事實之認定
    時，即應為有利於被告之認定，更不必有何有利之證據。又刑事被告依法不負自
    證無罪之義務，故在別無積極證據之情形下，自難違反刑事訴訟法第一百五十四
    條規定，以被告單純債務不履行之狀態，推定被告自始即有不法所有之意圖而施
    用詐術，此均已如前述。訊據被告二人堅決否認有前揭犯行，一致辯稱伊係經由
    辛○○介紹，始提供擔保向戊○○借款，絕無詐欺情事等語。經查，被告確係經
    由案外人辛○○介紹，始向戊○○借款等情，已據證人辛○○於檢察官偵查中結
    證屬實（見二四五號偵查卷第三十一頁反面），而被告於借款時確有提供擔保設
    定第二順位抵押權等情，復為告訴人戊○○所自承（見二四五號偵查卷第十六頁
    ），且告訴人戊○○供認其係大學法律系畢業，係因可賺取利息，始行出借，每
    次借錢均有預扣利息等語（見同上卷第十五頁反面），已難逕認告訴人有因被告
    施用詐術而陷於錯誤之情形，是按諸「罪證有疑，利歸被告」之證據法則，自難
    因被告事後未依約履行逕認被告有詐欺之犯行。此外，復查無其他積極證據足認
    被告等有此部分詐欺犯行，惟此部分既未經起訴，與前揭論罪科刑部分復無裁判
    上一罪關係，尚非本院所得併予審究，自應退由公訴人另行依法處理，併此敘明
    。
據上論斷，應依刑事訴訟法第三百六十九條第一項前段、第三百六十四條、第二百九
十九條第一項前段，刑法第二十八條、第五十六條、第三百三十九條第一項、第七十
四條第一款，罰金罰鍰提高標準條例第一條前段，判決如主文。
本案經檢察官張秋雲到庭執行職務。
中      華      民      國    九十一    年      八      月    二十七    日
                              臺灣高等法院刑事第四庭
                                  審判長法  官  蔡  永  昌
                                        法  官  蘇  素  娥
                                        法  官  徐  昌  錦
右正本證明與原本無異。
不得上訴。
    書記官  王  崑  煜
中      華      民      國    九十一    年      八      月    二十九    日
附錄    本判決論罪科刑法條：
刑法第三百三十九條
意圖為自己或第三人不法之所有，以詐術使人將本人或第三人之物交付者
，處五年以下有期徒刑、拘役或科或併科一千元以下罰金。
以前項方法得財產上不法之利益或使第三人得之者，亦同。
前二項之未遂犯罰之。
